最　高　行　政　法　院　判　決　　　　　　　　　九十三年度判字第一五四三號
　　上　訴　人　甲○○即王惠.
　　被 上訴 人　財政部臺灣省南區國稅局
　　代　表　人　乙○○
右當事人間因有關綜合所得稅事件，上訴人對於中華民國九十二年六月二十五日高雄
高等行政法院九十二年度訴字第三九二號判決，提起上訴，本院判決如左：
　　主  文
上訴駁回。
上訴審訴訟費用由上訴人負擔。
　　理  由
一、本件上訴人起訴主張其八十九年綜合所得稅結算申報，被上訴人所屬安南稽徵所
    以上訴人取自國華人壽保險股份有限公司（以下簡稱國華人壽公司）所得新臺幣
    （以下同）三、○一九、五九五元（非經常性薪津）部分，申報為執行業務所得
    ，扣除必要費用及成本七八五、○九五元後，申報所得為二、二三四、五○○元
    ，乃改列為薪資所得，核定其綜合所得總額及淨額。惟與壽險業務員性質相同之
    直銷人員，其「佣金」收入尚可適用執行業務所得而扣除二十六％之必要費用，
    而壽險業務員卻不能扣除拜訪客戶時花費之交通費、交際費或退佣等必要費用，
    顯與平等原則有違。況上訴人亦未曾受該公司之基本教育及在職訓練，純以承攬
    人員身分與該公司訂立承攬契約，工作之性質按件計酬，上訴人並無基本底薪，
    所得之報酬全靠招攬業務而來（俗稱佣金），此外，上訴人復未享有勞工保險或
    全民健康保險之權利，從而，上訴人所申報二、二三四、五○○元，均為上訴人
    執行業務所得，並非薪資所得，為此求為撤銷原處分及訴願決定等語。
    被上訴人則以上訴人為保險承攬業務員，依保險業務員管理規則規定，對外不得
    獨立以其名義從事業務，亦無以特定技能自力謀生情事，其與保險公司並非接受
    委託獨立執行業務關係，未具執行業務者身分，是上訴人系爭所得非屬所得稅法
    第十四條第一項第三類（上訴人誤列為第三類）之執行業務所得。又依國華人壽
    公司開立之扣繳憑單所載，其所得種類為非經常性薪津，自應歸類為薪資所得，
    除辦理綜合所得稅結算申報時得減除薪資所得特別扣除額七五、○○○元外，尚
    無其他可減除費用之規定，是上訴人主張因宴請客戶餐費、退佣等支出得扣除二
    十六％之執行業務成本，尚非有理由。另查多層次傳銷之個人參加人，其業務內
    容對外係獨立販賣商品及招攬下層直銷商，其從事之業務未如保險業務員須受保
    險公司之密切監督，其經營態樣與收入之取得方式均與保險業務員不同，上訴人
    比附援引，主張系爭所得屬執行業務所得，顯係誤解等語，資為抗辯。
二、原審斟酌全辯論意旨及調查證據之結果，以：依行為時保險業務員管理規則第三
    條第一項、第四條前段、第十四條第一項、第十七條規定，保險業務員執行業務
    未具自由性及獨立性；且依同規則第十五條第一項前段：「業務員經授權從事保
    險招攬之行為，視為該所屬公司授權範圍內之行為，所屬公司對其登錄之業務員
    應嚴加管理，並就其業務員招攬行為所生之損害依法負連帶責任。」可知保險業
    務員對外並不得獨立以其名義從事業務，亦無以特定技能自力謀生情事，而需以
    保險公司保險業務員之名義對外執行業務，其與保險公司間並非接受委託獨立執
    行業務關係，非屬所得稅法第十一條第一項所稱之執行業務者。財政部七十年四
    月十日台財稅第三二八三○號函釋：「．．．業務津貼及年終業績獎金仍屬所得
    稅法第十四條第一項第三類所稱公私事業職工提供勞務之所得。」及八十八年四
    月一日台財稅第八八一九五六六三號函釋：「保險業務員取自其所屬公司給付之
    報酬，雖係按招攬業績給付，惟因保險業務員依保險業務員管理規則之規定，應
    專為其所屬公司從事保險之招攬，．．．故是項受領之報酬，仍屬所得稅法第十
    四條第一項第三類規定，為工作上提供勞務之薪資所得。」係本於其行政主管機
    關之地位，所為闡明法規原意之釋示，核與所得稅法第十四條第一項第三類第一
    款薪資所得範圍之立法意旨相符，參諸司法院釋字第二八七號解釋，應自法規生
    效日起有其適用，且依國華人壽公司空白保險承攬合約書第四條、第九條內容以
    觀，堪認上訴人係專為國華人壽公司從事保險之招攬，並按公司訂定之報酬支給
    標準受領報酬，而非接受委託獨立執行業務，核與所得稅法第十一條第一項所稱
    之執行業務者不同。上訴人系爭所得並非執行業務所得甚明。上訴人提出國華人
    壽公司開立之扣繳憑單影本記載固無底薪，然此僅係上訴人薪資如何核算問題，
    且扣繳憑單所載所得種類仍為薪資，難執為屬執行業務所得之論斷，則被上訴人
    將上訴人系爭所得改列為薪資所得，併課其綜合所得稅，依法尚無不合。又保險
    業務員管理規則第二十條第一項第四款明文禁止退佣，而保險業者之交際行為亦
    非保險招攬行為所必需。本件上訴人當年度之所得既屬「薪資所得」，則其於辦
    理綜合所得稅結算申報時，依法除得減除薪資所得特別扣除額七五、○○○元外
    ，尚無其他可減除費用之規定，是上訴人主張比照直銷人員於其佣金收入扣除二
    十六％必要費用乙節，依法即屬無據等情，認定原處分及訴願決定於法俱無不合
    ，而駁回上訴人之訴。
三、上訴意旨略謂：就伊於日常生活中所接觸之直銷人員，於銷售產品過程中，如因
    產品瑕疵及糾紛，仍須由公司負起責任，非由直銷人員獨立負擔責任，保險業務
    員與直銷人員同質，為何獨厚直銷人員認其符合「執行業務」之性質？顯然違反
    憲法第七條之平等原則及實質課稅原則等語。本院按：「本法所稱保險業務員，
    指為保險業、保險經紀人公司、保險代理人公司，從事保險招攬之人。」為保險
　　法第八條之一所明定。依保險業務員管理規則第三條規定：「業務員非依本規則
　　辦理登錄，領得登錄證，不得為其所屬保險業﹑保險代理人公司﹑保險經紀人公
　　司招攬保險。」第十二條第一項規定：「業務員於參加業務員資格測驗前應參加
　　所屬公司辦理之基本教育訓練，並應自登錄後每年參加所屬公司辦理之在職教育
　　訓練。」第十四條第一項規定：「業務員經登錄後，應專為其所屬公司從事保險
　　之招攬。」第十五條第一項規定：「業務員經授權從事保險招攬之行為，視為該
　　所屬公司授權範圍之行為，所屬公司對其登錄之業務員應嚴加管理並就其業務員
　　招攬行為所生之損害依法負連帶責任。業務員同時登錄為財產保險及人身保險業
　　務員者，其分別登錄之所屬公司應依法負連帶責任。」第十九條第一項規定：「
　　業務員所屬公司對業務員之管理應訂定獎懲辦法，並報各有關公會備查。」依上
　　開規定，保險業務員應由所屬公司負責其資格之登錄、訓練、管理與監督，且業
　　務員經登錄後應專為其所屬公司從事保險之招攬，如因招攬行為所生之損害並由
　　所屬公司依法負連帶責任，因此保險業務員與其所屬保險公司之關係，與民法之
　　僱傭關係較為相近。又保險公司與保險業務員之計酬方式，大致有兩種，一為給
　　付固定薪資、各項補助費、獎金外，再依實際招攬保險之業績給付報酬；另一為
　　按實際招攬保險之業績給付報酬、年終業績獎金或因業績達一定標準時另予獎勵
　　或補助金，並無支給固定薪資。惟因保險業務員須仍受所屬公司之管理、訓練與
    監督，不具有獨立工作之性質，縱其所得並無固定薪資，但其各項補助金、獎勵
    金、津貼等實已包含於業績報酬中。準此，保險業務員取自所屬公司之所得，核
    與所得稅法第十一條第一項所定「律師、會計師、建築師、技師、醫師、藥師、
　　助產士、著作人、經紀人、代書人、工匠、表演人及其他以技藝自力營生者」之
　　執行業務者之情形有別。本件依原判決所確定之事實，上訴人為國華人壽公司業
　　務員，並非雇主、事業主，上訴人自國華人壽公司所取得者包括報酬、業績獎金
　　、超額業績獎金、推介獎金、年終獎金等項，而業務員就其執行保險招攬業務，
　　除自行負擔之費用如交通費、電話費等外，就雇主經營保險業務所需之成本費用
　　等，則無庸負擔盈虧之責，是上訴人縱有執行業務情形，亦與一般獨立執行業務
　　者有間。又報酬、業績獎金等既係因上訴人提供勞務而自國華人壽公司所獲得之
　　對價，性質上為因工作而獲得之所得，即屬所得稅法第十四條第一項第三類規定
　　之工作上提供勞務之薪資所得。而憲法第七條所定之平等原則，係為保障人民在
    法律上地位之實質平等，亦即法律得依事物之性質，就事實情況之差別及立法目
    的，而為不同之規範（參照司法院釋字第四一二號解釋理由書），本件上訴人既
    受國華人壽公司密切監督，與直銷人員係獨立販賣商品之經營形態有所不同，因
    此，被上訴人未參照直銷人員將系爭所得列為執行業務所得，自無違平等原則。
    又按實質課稅，係因租稅法所重視者，為足以表徵納稅能力之經濟事實，而非其
    外觀之法律行為，故在解釋適用稅法時，應就實質上經濟利益之享受者予以課稅
    ，系爭金額既屬於上訴人之所得，被上訴人依法予以課稅，與實質課稅原則並無
    相悖。從而，被上訴人以系爭金額為薪資所得，核課上訴人綜合所得稅，洵無違
    誤，訴願決定予以維持，亦無不合，原判決將上訴人之訴駁回，經核於法尚無違
    背，上訴論旨仍執前詞，指摘原判決違誤，求予廢棄，難認有理由，應予駁回。
據上論結，本件上訴為無理由，爰依行政訴訟法第二百五十五條第一項、第九十八條
第三項前段，判決如主文。
中　　華　　民　　國　　九十三　　　年　　　十二　　　月　　　九　　　　日
                    最 高 行 政 法 院  第 五 庭
                                審 判 長 法  官　　　趙　永　康
                                         法  官　　　鄭　淑　貞
                                         法  官　　　黃　淑　玲
                                         法  官　　　侯　東　昇
                                         法  官　　　林　文　舟
右  正  本  證  明  與  原  本  無  異
　　　　　　　　　　　　　　　　　　　　 法院書記官　王　褔　瀛
中　　華　　民　　國　　九十三　　　年　　　十二　　　月　　　九　　　　日
